【裁判字號】    98,消債抗,317
【裁判日期】    981231
【裁判案由】    清算事件
【裁判全文】
臺灣板橋地方法院民事裁定           98年度消債抗字第317號
抗  告  人  甲○○
上列抗告人因消費者債務清理條例聲請清算事件，對於中華民國
98年10月21日本院98年度消債清字第100號裁定提起抗告 ，本院
裁定如下：
   主  文
原裁定廢棄。
    理  由
一、本件抗告意旨略以：抗告人前於民國94年間已失業，抗告人
    於協商成立之時，無工作收入，生活必要支出全賴親友接濟
    ，然抗告人仍然持續苦撐還款繳納十幾期之久，足見償還誠
    意; 況抗告人95年雖與最大債權銀行進行協商，惟當時銀行
    謂若未達協商將繼續受疲勞催收，或謂倘不接受協商，將回
    復原來之高利貸云云，軟硬兼施，致使抗告人不得已僅能被
    迫接受協商條件，再者，在抗告人失業無收入之情況下，生
    活均有賴親友接濟，實無力負擔最大債權銀行所提分80期，
    零利率，每期清償21,549元之協商條件，故抗告人應符合不
    可歸責於己致履行顯有重大困難之事由，爰狀請廢棄原裁定
    等語。
二、按聲請更生或清算不合程式或不備其他要件，法院應以裁定
    駁回之，但其情形可以補正者，法院應定期間先命補正，消
    費者債務清理條例第8條定有明文。經查，原審前於98年9月
    24日裁定命抗告人於該裁定送達後10日內，預納郵務送達費
    3,740元，並補正聲請人本人95年1月至今「所有收入」之證
    明文件、聲請人最近 5年內之勞工保險投保資料表、95、96
    暨97年度綜合所得稅各類所得資料清單、最新之財產歸屬資
    料清單等事項，該裁定固於 98年9月30日合法送達於抗告人
    ，此有送達證書1紙附卷可稽（見原審卷第31頁 ），惟抗告
    人既已於98年10月15日提出民事呈報狀 (一) 補正上列事項
    ，此有民事呈報狀 1份附於原審卷可參（見原審卷第45至84
    頁），並陳明就其餘事項資料，因時間急迫，將於蒐集整理
    好後，即刻補呈(見原審卷第47頁)，致未能即時提出最新財
    產歸屬清單、95暨96及97年度綜合所得資料清單，是原審於
    98年10月21日以抗告人未依限補正最新財產歸屬清單、95暨
    96及97年度綜合所得資料清單為由裁定駁回本件清算之聲請
    ，固非無據，然抗告人就上開應補正之資料部分，嗣後業已
    陳報最新財產歸屬清單、96及97年度綜合所得資料清單（見
    原審卷第 94頁至第97頁，見原審卷民事呈報 (三)狀），足
    供審酌抗告人之收支情況，則抗告人既已補正上列事項，是
    原審仍以抗告人未補正而駁回抗告人清算之聲請，尚有未洽
    。
三、次按債務人與金融機構協商成立者，不得聲請更生或清算，
    但因不可歸責於己之事由，致履行顯有重大困難者，不在此
    限；本條例施行前，債務人依金融主管機關協調成立之中華
    民國銀行公會會員辦理消費金融案件無擔保債務協商機制與
    金融機構成立之協商，準用前項之規定，消費者債務清理條
    例第151條第5項、第6項分別定有明文。而如最大債權銀行
    於協商當時未預留聲請人必要生活費用，致擬定出聲請人不
    足以負擔之還款方案，造成聲請人因無力履行而生毀諾情事
    ，顯與憲法第15條保障人民生存權意旨不符，聲請人為求儘
    速脫免高額欠款催收壓力致不得不接受上開不足以維持其最
    低基本生活所需之協商條款，衡諸消費者債務清理條例係旨
    在使陷於經濟上困境之消費者，得以謀求更生機會，並妥適
    調整債權人及利害關係人權利義務關係之立法目的（見本條
    例第1條立法理由），且於本條例施行前，債權銀行乃具有
    經濟上強勢地位，債務人尚欠缺適當消費者債務更生途徑以
    觀，尚不能謂債務人同意接受上開根本無力履行協商條款之
    情狀，有何加以非難之必要，自屬不可歸責於聲請人之事由
    。再查，觀諸抗告人與最大債權銀行台新國際商業銀行股份
    有限公司（以下簡稱：台新銀行）協商時，所簽立之收入證
    明切結書所示，抗告人每月從事家庭代工平均收入約為12,0
    00元（見原審卷第39頁），惟衡酌抗告人每月可得之收入，
    較諸其與台新銀行達成每月須清償21,549元之還款數額，已
    明顯超出抗告人清償能力，則抗告人因無法負擔協商條件而
    毀諾，揆諸前開說明，顯已屬不可歸責於債務人之事由致履
    行協商有重大困難。是原審裁定未及審酌上情，予以駁回抗
    告人清算之聲請，容有未洽，抗告意旨指摘原裁定不當，求
    予廢棄，為有理由，爰將原裁定廢棄，並發回原法院更為適
    當之處理。
四、據上論結，本件抗告為有理由，爰依消費者債務清理條例第
    11條第2項、第15條、民事訴訟法第492條，裁定如主文。
中    華    民    國    98    年    12    月    31    日
                  民事第三庭    審判長法  官  朱耀平
                                      法  官  邱育佩
                                      法  官  徐玉玲
以上正本證明與原本相符
本裁定不得抗告
中    華    民    國    98    年    12    月    31    日
                                      書記官  陳靜怡


司法院資訊處製作；財團法人民間司法改革基金會備份。
